臺灣臺南地方法院刑事判決　　　　　　　　　　　　　　九十年度自緝字第二八號
　　自　訴　人　萬璁實業有限公司　設台南市○區○○街一一九號
　　代　表　人　楊義爵
　　自訴代理人　甲○○
　　被　　　告　乙○○
右列被告因詐欺案件，經自訴人提起自訴，本院判決如左：
    主  文
乙○○無罪。
    理  由
壹、按非告訴乃論之罪，自訴人經合法傳喚、無正當理由不到庭者，得不待其陳述而
    為判決，刑事訴訟法第三百卅一條第一項後段定有明文。查自訴人於最後言詞審
    理期日即91年１月日業經本院合法傳喚，此有由自訴人公司及自訴代理人分別
    於91年１月日收受傳票之送達證書二件在卷可稽，雖其另狀陳以是日自訴人公
    司新廠落成宴客不克到庭云云，然此非法律上之正當理由，爰依前開規定為一造
    缺席之判決，乃先就程序上說明如上。
貳、自訴意旨略以：
    緣被告乙○○於民國八十六年間，向自訴人公司出示貿易商向伊訂製鋁螺絲訂單
    ，並對自訴人誆稱伊有能力給付貨款，且願將自訴人公司所產製之各類鋁製品，
    經由貿易商行銷國外市場，是自訴人旋按被告所訂製之各鋁擠型螺絲予以產製並
    依限交付被告收訖（見證物一）。被告明知伊無給付貨款能力，卻執意央求自訴
    人產製，是被告自始即蓄意於取得該等委製貨品後，即以逃匿之方式詐取該等貨
    品，此由被告所經營之「賜成五金行」，經查均未在台南縣、市政府申請設立登
    記（見證物二），且於詐取得貨品後即隱匿避而不見等事證足徵之。嗣經自訴人
    多方查訪催討，被告旋於民國八十七年三月十日，簽發到期日為八十七年五月三
    十一日，面額為新台幣柒拾萬貳仟壹佰圓之本票乙紙（見證物三）交付自訴人，
    俾利自訴人屆期提示以請領該等貨款；然屆期除不獲兌付外，竟發現被告居住處
    業已人去樓空。查被告明知伊無給付貨款之能力，竟意圖為自己不法之所有，施
    用詐術使自訴人陷於錯誤而交付財物，且事後竟隱匿避而不見，是被告其自始蓄
    意詐取貨品之犯意明確，事證顯然，核與刑法第三百三十九條之犯罪構成要件該
    當。為此，依刑事訴訟法第三百十九條之規定提出自訴。
、但按，犯罪事實應依證據認定之，無證據不得推定其犯罪事實，此即證據裁判主
    義之宗旨；又不能證明被告犯罪者，即應諭知無罪之判決，刑事訴訟法第一百五
    十四條、第三百零一條第一項分別定有明文。就此，歷來最高法院於諸多判例中
    進一步加以闡釋，例如：
    （一）廿九年上字第三一０五號判例稱：「刑事訴訟法上所謂認定犯罪事實之證
          據，係指足以認定被告確有犯罪行為之積極證據而言，該項證據自須適合
          於被告犯罪事實之認定，始得採為斷罪資料」；
    （二）卅年上字第四八二號判例稱：「事實審法院對於證據之取捨，依法雖有自
          由判斷之權，然積極證據不足證明犯罪事實時，被告之抗辯或反證縱屬虛
          偽，仍不能以此資為積極證據應予採信之理由」；
    （三）卅年上字第八一六號判例稱：「認定不利於被告之事實，須依積極證據，
          苟積極證據不足為不利於被告事實之認定時，即應為有利於被告之認定，
          更不必有何有利之證據」；
    （四）四十年台上字第八六號判例稱：「事實之認定，應憑證據，如未能發現相
          當證據，或證據不足以證明，自不能以推測或擬制之方法，以為裁判基礎
          」。
    又按關於告訴人指訴之證據力，歷來實務之見解，例如：
    （一）最高法院五十二年台上字第一三００號判例稱：「告訴人之告訴，係以使
          被告受刑事訴追為目的，是其陳述是否與事實相符，仍應調查其他證據以
          資審認」；
    （二）同院卅二年上字第六五七號判例稱：「被害人所述被害情形如無瑕疵可指
          ，而就其他方面調查又與事實相符，則其供述未始不足據為判決之基礎」
          ；
    （三）同院六十一年台上字第三０九九號判例稱：「被害人之陳述如無瑕疵，且
          就其他方面調查又與事實相符，固足採為科刑之基礎，倘其陳述尚有瑕疵
          ，則在未究明前，遽採為論罪科刑之根據，即難認為適法」。
    綜合上開規定暨判例意旨可知，告訴人之指訴必須在無瑕疵，且復有其他積極適
    合之證據可證明其指訴與事實相符時始得採取；倘無積極適合之證據可證明犯罪
    事實時，即使被告無法提出有利之證據，或被告之辯解為虛偽者，仍應認定被告
    並無告訴人所指訴之犯罪事實。亦即，認定犯罪事實所憑之證據，必須適於為被
    告犯罪事實之證明者，始可做為論罪之依據。所謂之證據，係指合法之積極證據
    ，就犯罪事實能力具體之證明者而言。故被告否認犯罪事實所持之辯解縱使不能
    成立，如無積極證據足以證明其犯罪行為，自不能以推測或擬制之方法以為裁判
    之基礎。亦即，被告並無自證無罪之義務，此乃無罪推定之原則。因此何項卷證
    資料有利於被告或不利於被告，應由擔任公訴角色之檢察官盡其舉證之義務，此
    乃刑事訴訟法第一百六十一條規定公訴人於刑事訴訟程序進行中應盡之法定義務
    。凡此，最高法院並著有八十八年度台上六七三一號判決、八十八年度台上六七
    二五號判決、八十年度台上五一八號判決、七十九年度台上二五二八號判決及七
    十八年度台上一九八一號判決可供酌。
肆、按於有疑獄之時，如於輕重之間疑而難決，必須有一決定之標準，此時有一極為
    重大之原則即「罪疑惟輕」。本於這一原則，必須重視不辜，所以如於罪的有無
    之間疑而難決時，必須有一決定之標準，即「與其殺不辜，寧失不經」。在英美
    法系，至十九世紀，英國之法官也強調在合理懷疑的法則之外，不可忽視無辜之
    重要。所謂「疑」者，即所謂「合理的懷疑」，亦即必須信其有罪至無合理之懷
    疑。換言之，所謂有合理之懷疑，係指在一切之證據經過全部之比較與考慮以後
    ，審理事實之人本於道義或良知，對於所訴之事實，不能信以為真。究竟有無合
    理之懷疑，是本諸一顆赤誠之心，對於全部證據為冷靜之觀察，發生理智之瞭解
    ，不受任何一造之影，沒有偏見，沒有恐懼。所謂懷疑，當然只是一種可以說
    出理由來的懷疑，而不是無故置疑。因此，所謂合理之懷疑，必須不是下列各種
    之懷疑：
      (一)任意妄想的懷疑 (fanciful doubt)。
      (二)過於敏感機巧的懷疑(ingenious doubt)。
      (三)僅憑臆測的懷疑(conjecture)。
      (四)吹毛求疵，強詞奪理的懷疑(captious doubt)
      (五)於證言無徵(unwarranted by the testimony)的懷疑。
      (六)故為被告解脫以逃避刑責(to escape conviction)的懷疑。
    如果屬於以上各種的懷疑，即非通常有理性的人所為合理的、公正誠實的懷疑。
    合理之懷疑，及於構成犯罪之一切要件，但並非就每一細節，每一特殊事實，均
    須證明至無合理懷疑之餘地。換言之，即須證明構成犯罪之一切要件，而排除每
    一合理無罪的假定。被告經審理事實的人因有合理的懷疑而審釋或判無罪，並非
    意指審理事實的人確信其未曾犯罪。所以審理事實的人，對於被告有罪、無罪俱
    有懷疑時，仍應對被告作有利之認定。於我國實務上，最高法院即著有判例頗值
    參酌，七十六年度台上字第四九六八號判例謂：「訴訟上用以證明事實之證據，
    須於通常一般人均不致有所懷疑，而得確信其真實之程度，始得據以為有罪之認
    定，倘其證明未達此一程度，而有合理之懷疑存在，致無從為有罪之確信時，即
    應為無罪之判決」。雖最高法院早期之見解係認為：
   （一）上三七０六號判例意旨略為：審理事實之法院，對於被告之犯罪證據，
         應從各方面詳予調查，以期發現真實，苟非調查之途徑已窮，而被告之犯
         罪嫌疑仍屬不能證明，要難遽為無罪之判斷；
   （二）台上二四七七號判例意旨略為：事實審法院應予調查之證據，不以當事
         人聲請者為限，凡與待證事實有關之證據，均應依職權詳加調查，方足發
         現真實；
   （三）台上二九六二號判例意旨略為：事實審法院應予調查之證據，不以當事
         人聲請者為限，凡與待證事實有關之證據，均應依職權調查，方足發現真
         實，否則仍難謂無刑事訴訟法第三百七十九條第十款之違法。
    但最高法院已進而於民國九十年九月四日九十年度第七次刑事庭會議決議不再援
    用上開上三七０六號判例、台上二四七七號判例及台上二九六二號判例。
    由上開最高法院見解之轉變，益證「合理的懷疑」原則於刑事訴訟確實具有正面
    、肯定之參考價值，確能貫徹「無罪推定」之原則。
伍、經本院查：
    一、本件自訴人提起自訴之主要依據無非為：被告並無付款能力，且於取得系爭
        貨品後蓄意逃匿，且所謂「賜成五金行」未在台南縣、市政府申請設立登記
        ，嗣經催討後所簽之七十萬二千一百元本票亦未獲付款等情，而認被告涉犯
        詐欺罪嫌云云。
    二、查被告所經營之「賜成五金行」係民國年１０月向台南市政府設籍課稅，統
        一編號為00000000號，以被告乙○○為登記負責人，營利事業所在
        地為台南市○○區○○路五六號一樓，此有台南市稅捐稽徵處安南分處91年
        １月８日南市稅安字第０九一００００五七八號函並附件「賜成五金行」營
        利事業統一發證設立登記申請書影本各一件在卷可稽。準此，足認被告經營
        之「賜成五金行」係有申請設立登記，自訴人所訴「賜成五金行」未申請設
        立登記云云，尚非可採。
    三、再查，訊之被告固然承認向自訴人購貨迄未付款之情事，但堅決否認有何蓄
        意詐騙系爭貨品之犯行，並稱係遭他人倒帳拖累所致等語。又自訴代理人於
        本院審理中業已自承：（當時你們如何相信被告，願意將貨給被告﹖）之前
        被告買幾次小數量的貨都用現金，買了三、四次，大都幾萬元，都用現金買
        等語（見90年１０月日筆錄），可見自訴人、被告之間業已多次交易經驗，
        並參諸前開所述，「賜成五金行」業有設立登記在案，則自訴人自可依其商
        場交易經驗及依登記之相關資訊，予以徵信或研判，以便自行認定有無交易
        風險﹖交易風險高低如何﹖此亦「有利潤，即有風險」之市場法則。是以系
        爭本票嗣退票未能兌現，乃風險之所在。本件依自訴人所提之證據及本院依
        職權調查所得之證據，尚無由形成被告確有詐欺犯行之確切心證。
陸、綜上所查，本件依調查所得證據尚不足以證明被告確有詐欺之犯行，僅屬商場交
    易債務不履行之民事糾紛，揆諸右開「證據裁判主義」、「罪疑惟輕」、「合理
    的懷疑」等原則之說明，本件被告犯罪尚屬不能證明，應為無罪之諭知。
柒、據上論斷，應依刑事訴訟法第三百四十三條、第三百卅一條第一項後段、第三百
    零一條第一項，判決如主文。
中      華      民      國      九十一    年        二      月    十五  日
                              臺灣臺南地方法院刑事第一庭
                                    法  官   蘇義洲
右正本證明與原本無異。
如不服本判決，應於判決送達後十日內向本院提出上訴狀( 應附繕本 )。
                                    書記官   岑  玢
中      華      民      國      九十一    年        二      月    十五  日
